【裁判字號】    97,訴,1699
【裁判日期】    971021
【裁判案由】    違反銀行法等
【裁判全文】
臺灣彰化地方法院刑事判決              97年度訴字第1699號
公  訴  人  臺灣彰化地方法院檢察署檢察官
被      告  甲○○
選任辯護人  張繼準律師
選任辯護人  蘇若龍律師
上列被告因違反銀行法案件，經檢察官提起公訴（97年度偵字第
431號、第1909號），本院判決如下：
    主  文
甲○○違反除法律另有規定外，非銀行不得辦理國內外匯兌業務
之規定，處有期徒刑貳年。緩刑伍年。
    犯 罪 事 實
一、甲○○明知除法律另有規定外，非銀行不得辦理國內、外匯
    兌業務，竟基於非法辦理國內外匯兌業務之犯意，自民國 (
    下同)94 年某日起至96年11月2日為警查獲時止，提供其所
    申設之華僑銀行 (現為美商花旗銀行)彰化分行帳戶 (帳號
    00000000000000號)，供不特定客戶匯款至上開帳戶作為臺
    灣地區與大陸地區兩岸間匯兌之使用。其方式為臺灣地區人
    民需付款予大陸地區客戶時，由甲○○提供上開帳戶，供臺
    灣地區人民以新臺幣匯款至該帳戶，待甲○○確定款項匯入
    後，按當日銀行之匯率換算成人民幣，再自其在大陸地區之
    帳戶，匯款至大陸地區客戶之帳戶內而辦理匯兌，以達成在
    臺灣地區交易大陸地區付款之目的，實際經營臺灣地區與大
    陸地區間之匯兌業務。其中有一筆係乙○○受詐欺集團詐騙
    後（另案業已審結），於95年10月24日匯款5萬元至甲○○
    之前揭帳戶，甲○○以為係大陸地區客戶「葉麗娟」向臺灣
    地區人民收取之款項，乃循前揭方式匯款至「葉麗娟」所指
    定之大陸地區銀行帳戶，而辦理國內外匯兌業務。
二、案經乙○○、蔣佳玲訴由彰化縣警察局員林分局報告臺灣彰
    化地方法院檢察署檢察官偵查起訴。
    理  由
一、按被告以外之人於審判外之言詞或書面陳述，除法律有規定
    者外，不得作為證據，刑事訴訟法第159條第1項固定有明文
    。惟被告以外之人於審判外之陳述，雖不符第159條之1至第
    159條之4之規定，而經當事人於審判程序同意作為證據，法
    院審酌該言詞陳述或書面陳述作成時之情況，認為適當者，
    亦得為證據；當事人、代理人或辯護人於法院調查證據時，
    知有第159條第1項不得為證據之情形，而未於言詞辯論終結
    前聲明異議者，視為有前項之同意，同法第159條之5定有明
    文。查本案於本院準備程序時，被告就本院下列所引被告以
    外之人於審判外之言詞或書面陳述陳述均同意作為證據，且
    迄至本院審理調查證據時亦未爭執上開證據之證據能力，本
    院審酌該等言詞陳述或書面陳述作成時之情況，並無非法取
    得等不適當之情形，且經本院於審判期日依法進行證據之調
    查、辯論，被告於訴訟上之程序權，已受保障，依刑事訴訟
    法第159條之5之規定，自有證據能力。
二、前揭事實，業據被告甲○○於本院準備程序及審理時均坦承
    不諱，經核與證人乙○○於警詢時之證述情節相符，此外，
    復有被告所開立之華僑銀行彰化分行帳戶開戶基本資料暨存
    摺往來明細表、乙○○匯給被告甲○○的匯款執據、宏利皮
    革名片及被告之入出境資料附卷可稽，足認被告前揭自白與
    事實相符，堪予採信。從而，本件事證明確，被告犯行洵堪
    認定，應予依法論科。
三、論罪部分：
  (一)按銀行法第29條第1 項所謂「辦理國內外匯兌業務」，係指
    經營接受匯款人委託將款項自國內甲地匯往國內乙地交付國
    內乙地、自國內（外）匯往國外（內）交付國外（內）受款
    人之業務，亦即行為人不經由現金之輸送，而藉與在他地之
    分支機構或特定人間之資金清算，經常為其客戶辦理異地間
    款項之收付，以清理客戶與第三人間債權債務關係或完成資
    金轉移之行為（中央銀行外匯局（85）臺央外柒字第2519號
    函、財政部85年9月4日臺融局(一)字第85249505號函參照）。
    資金、款項皆得為匯兌業務之客體，人民幣雖非我國所承認
    之法定貨幣，亦非外匯（中央銀行外匯局91年12月9日臺央
    外柒字第0910064539號函參照），惟屬大陸地區所定之具流
    通性貨幣，則人民幣當屬資金、款項，應無疑義。本案被告
    甲○○不經由現金之輸送，而提供上開帳號，供臺灣地區人
    民，先在臺灣匯入相當數額之新臺幣，其再於大陸地區領取
    等值之人民幣匯款至大陸地區客戶之帳戶內之方式，以清理
    客戶與臺灣地區人民間債權債務關係，即具有將款項由甲地
    匯往乙地之功能，屬於辦理匯兌業務之範圍，應受銀行法第
    29 條第1項規定之規範，合先敘明。
  (二)核被告所為，係違反銀行法第29條第1 項之規定，應依同法
    第125條第1項規定論處。又按刑事法若干犯罪行為態樣，本
    質上原具有反覆、延續實行之特徵，立法時既予特別歸類，
    定為犯罪構成要件之行為要素，則行為人基於概括之犯意，
    在密切接近之一定時、地持續實行之複次行為，倘依社會通
    念，於客觀上認為符合一個反覆、延續性之行為觀念者，於
    刑法評價上，即應僅成立一罪，俾免有重複評價、刑度超過
    罪責與不法內涵之疑慮；學理上所稱「集合犯」之職業性、
    營業性或收集性等具有重複特質之犯罪均屬之，例如經營、
    從事業務、收集、販賣、製造、散布等行為概念者是（最高
    法院95年度台上字第1079號判決意旨可資參照）。查銀行法
    第29條第1 項規定所稱「經營」、「辦理」，本質上即屬持
    續實行之複次行為，具備反覆、延續之行為特徵，應評價為
    包括一罪之集合犯，然檢察官起訴訴書認定被告該行為係為
    繼續犯，容有未洽，並與敘明，而本件集合犯之行為終了時
    係於95年7月1日刑法修正施行之後，當無新舊法比較適用之
    問題，爰逕依修正後刑法之規定加以處斷，併予敘明。
四、科刑部分：
  (一)查銀行法第125條之法定刑為：「三年以上十年以下有期徒
    刑，得併科新臺幣一千萬元以上二億元以下之罰金」，考其
    立法緣由及意旨之所以加重該條之法定刑，乃鑑於投資公司
    以高利吸引民眾收取社會大眾游資，往往造成社會大眾財產
    上之損害，並損害國家正常之經濟及資金活動，因而設此重
    罰之目的，在於杜絕銀行法第29條所稱之非銀行不得經營「
    收受存款」或「受託經理信託資金」，至於辦理「國內外匯
    兌業務」，雖亦同為該條所規範，然非銀行辦理國內外匯兌
    ，係違反政府匯兌管制之禁令，影響正常之金融秩序及政府
    對於資金之管制，對於一般社會大眾之財產未造成直接危害
    ，因之「國內外匯兌業務」與「收受存款」、「受託經理信
    託資金」固同列為銀行法第125條所應處罰之行為，然其不
    法內涵、侵害法益之範圍及大小則非可同一視之。況本案被
    告所從事為臺灣地區與大陸地區之匯兌業務，肇因自先前兩
    岸交流缺乏廣泛、便捷之通匯管道，且對於資金往來有所限
    制，又被告僅係基於幫助朋友方便之意，並無牟取私利，且
    匯兌金額亦不高，應屬法重情輕，衡情顯可憫恕，爰依刑法
    第59條之規定，酌予減輕其刑。
  (二)末查被告未曾受有期徒刑以上刑之宣告，有臺灣高等法院被
    告前案紀錄表及臺灣高等法院檢察署刑案紀錄查註紀錄表各
    一份在卷可稽，又未諳法律，一時失慮，致罹刑章，惡性尚
    非深重，其經本次罪刑之宣告，當知所警惕而信無再犯之虞
    ，本院認所宣告之刑，以暫不執行為宜，爰依刑法第74條第
    1項第1款之規定諭知被告緩刑五年。
  (三)被告所為上開犯行之行為終止時點非在96年4 月24日以前，
    自無中華民國九十六年罪犯減刑條例之適用，附此說明。
據上論斷，應依刑事訴訟法第299條第1項前段，銀行法第29條第
1項、第125條第1項，刑法第11條前段、第59條、第74條第1項第
1款，判決如主文。
本案經檢察官紀雅惠到庭執行職務
中    華    民    國    97    年    10    月    21    日
                  刑事第四庭  審判長法  官  姚銘鴻
                                    法  官  葉明松
                                    法  官  林秉暉
以上正本證明與原本無異。
如不服本判決，應於判決送達後10日內，向本院提出上訴書狀，
上訴書狀應「敘述具體上訴理由」，並按他造當事人之人數附繕
本。「切勿逕送上級法院」。
如不服本裁定，應於裁定送達後5日內向本院提出抗告狀（須附
繕本）。
中    華    民    國    97    年    10    月    21    日
                                    書記官  郭佳雯
附錄本案論罪科刑法條全文：
銀行法第29條第1項
（禁止非銀行收受存款及違反之處罰）
除法律另有規定者外，非銀行不得經營收受存款、受託經理信託
資金、公眾財產或辦理國內外匯兌業務。
銀行法第125條
違反第 29 條第 1 項規定者，處 3 年以上 10 年以下有期徒刑
，得併科新臺幣1千萬元以上2億元以下罰金。其犯罪所得達新臺
幣1億元以上者，處7年以上有期徒刑，得併科新臺幣2500萬元以
上5億元以下罰金。
經營銀行間資金移轉帳務清算之金融資訊服務事業，未經主管機
關許可，而擅自營業者，依前項規定處罰。
法人犯前二項之罪者，處罰其行為負責人。


司法院資訊處製作；財團法人民間司法改革基金會備份。
